臺灣板橋地方法院民事判決　　八十九年度簡上字第二七一號
　　上　訴　人　甲○○
　　被上訴人　　乙○○
右當事人間請求返還不當得利事件，上訴人對於中華民國八十九年六月五日本院板橋
簡易庭八十九年板簡字第六五三號第一審判決提起上訴，本院判決如左：
    主  文
上訴駁回。
第二審訴訟費用由上訴人負擔。
    事  實
甲、上訴人方面：
一、聲明：
  (一)原判決廢棄。
  (二)被上訴人應返還台北縣板橋市○○段八八九地號土地予上訴人及全體所有人。
  (三)給付上訴人新台幣（下同）貳拾伍萬貳仟元。
二、陳述：除與原判決記載相同者，茲引用之外，補稱：
  (一)被上訴人隨意其車輛在系爭土地，被上訴人靠人多強占上訴人之土地，後來有人
    良心發現才付上訴人之母親一些慰問金，嗣後，被上訴人請市公所，拆除上訴人
    的停車場。
  (二)被上訴人自八十二年到八十八年間，以鐵柱、鐵鍊將被上訴人之停車場圍起，嗣
    後拆除鐵柱、鐵鍊，上訴人即未再停放，但前幾天被上訴人又回來停車，被上訴
    人把車停到晚上就走。
  (三)從九十年七月三日履勘之後，被上訴人就沒有停放，但是之前被上訴人都停在上
    訴人的土地上，上訴人請求被上訴人之前停在系爭土地上的賠償。上訴人請求從
    八十二年到八十八年，七年間相當於租金的不當得利。
三、證據：除援用第一審所提證據外，補提共有土地持分表一件、停車管理委員會會
    員名單影本一件、土地登記謄本一件、地籍圖影本一件、照片十七張為證。
乙、被上訴人方面：
一、聲明：求為判決駁回上訴。
二、陳述：除與原判決記載相同者，茲引用之外，補稱：
  (一)系爭台北縣板橋市○○段八八九地號是社區建築房屋時，所預留之巷道，目的供
    公眾使用，並減免土地稅，無償供不特定人使用，上訴人對土地已無從自由使用
    收益，形成公益而犧牲其財產上之利益，政府應依法徵收補償，被上訴人亦希望
    政府早日徵收上訴人之系爭土地。公眾使用之初，所有權人包括上訴人若有異議
    ，應在民國六十三年、六十四年間行使法律行為阻止，或聲請廢道，迄今二十四
    餘年，始提出種種請求，上訴人為社區起造人之一，其如此請求顯不合理。
  (二)台北縣板橋市○○○路○段一八０巷底之多人停車之空地，除八八九地號之外還
    有其他地號，上訴人所有之八八九地號土地是大家通用的道路，被上訴人停的位
    置在停車場內，這停車場並不包括八八九地號，系爭八八九地號土地是既成巷道
    ，根本沒有供停車，而是讓車輛迴轉、還有行人通行之用，上訴人在八八九地號
    設立停車場，被縣政府拆除，因為這是巷道不得作為收費停車場。
  (三)上訴人主張相當租金之不當得利，被上訴人認為應該有二年時效的限制。
  (四)上訴人主張被上訴人停在八八九地號上，自應負舉證責任，被上訴人在八十五年
    到八十七年間，在臺灣松下電器股份有限公司（下稱臺灣松下公司）調到嘉義任
    職，八十八年初還有八十九年底被上訴人在臺灣松下公司租有停車位，當時並沒
    有停在八八九地號上。
  (五)台北縣政府曾函示系爭土地係具有公用地役關係之既成巷道，於公用目的範圍內
    ，無私法上之不當得利之問題。系爭土地既然不能公然收費，上訴人即無損失可
    言。八十八年八月六日是板橋市○○○○路霸，上訴人之損失並非被上訴人所造
    成。
  (六)上訴人多次興訟，對週邊十四位住戶提出刑事告訴，另對光榮里里長提出刑事告
    訴，均獲不起訴處分。上訴人顯然浪費司法資源，濫用權利。
  (七)撤回附帶上訴之聲明。
三、證據：除援用第一審所提證據外，補提台北縣政府建設局使用執照影本一件、台
    灣板橋地方法院檢察署通知影本、台北縣政府函影本三件、台灣板橋地方法院檢
    察署檢察官不起訴處分書影本一件、汽車停車繳費收據影本一件、自由時報剪報
    影本二件、服務證明書影本一件、薪資明細表影本七件、證明書影本一件為證。
丙、本院依職權向臺灣板橋地方法院檢察署調閱八十八年度偵字第一六０一七號案件
    刑事偵審卷，並訊問證人張鐵生、林正雄、孫國山。
    理      由
一、上訴人起訴主張被上訴人於七十二年間，即強行占有上訴人所有坐落台北縣板橋
    市○○段八八九地號之停車位，至八十二年間被上訴人未經同意，即將上訴人停
　　車位以鐵柱、鐵鍊等物圍住，請求被上訴人返還上開土地及不當得利之判決等語
　　。被上訴人則以系爭土地是社區建築房屋時，所預留之巷道，目的供公眾使用，
　　上訴人對土地已無從自由使用收益，公眾使用之初，上訴人若有異議，應在六十
　　三年、六十四年間出面阻止，或聲請廢道；系爭多人停車之空地，除八八九地號
　　之外還有其他地號，上訴人所有之八八九地號土地是大家通用的道路，被上訴人
　　停的位置並不在八八九地號內，八八九地號土地是既成巷道，未供停車，而是讓
　　車輛迴轉、還有行人通行之用；台北縣政府曾函示系爭土地係具有公用地役關係
　　之既成巷道，於公用目的範圍內，無私法上之不當得利之問題，既然不能公然收
    費，上訴人即無損失可言等語，資為抗辯。
二、按私有土地實際供公眾通行數十年之道路使用，公法上應認為已有公用地役關係
    存在，其所有權之行使應受限制，土地所有人不得違反供公眾通行之目的而為使
    用（行政法院四十六年判字第三九號判例參照）。而既成道路符合一定要件而成
    立公用地役關係者，其所有權人對土地既已無從自由使用收益，形成因公益而特
    別犧牲其財產上之利益，國家自應依法律之規定辦理徵收補償，各級政府如因經
    費困難，不能對上述道路全面徵收補償，有關機關亦應訂定期限籌措財源逐年辦
    理或以他法補償其損失，固經司法院大法官會議釋字第四○○號解釋在案；惟既
    成道路之使用既係公法上之公用地役關係，其補償關係自屬公法上之權利義務，
    此公用地役關係存續時，於此公用目的範圍內，要無私法上不當得利之問題（最
    高法院八十八年度台上字第三四七九號判決參照）。經查：系爭土地地目為「道
    」，上訴人為所有人之一，目前供不特定人通行，業經被上訴人自認在卷，復經
    本院至現場勘驗，制有勘驗筆錄及台北縣板橋地政事務所土地複丈成果圖在卷，
    堪認上訴人之主張為真正。惟被上訴人抗辯系爭土地是社區建築房屋時，所預留
    之巷道，供公眾使用，上訴人對土地已無從自由使用收益，既係具有公用地役關
    係之既成巷道，於公用目的範圍內，無私法上之不當得利之問題等情，業經提出
    台北縣政府九十北府城開字第一三０六七六號、九十北府交停字第一八二九二五
    號、九十北府城開字第四九九四０二號函為證，而上訴人對系爭土地自七十二年
    間即供不特定人通行，並由不特定人停放車輛等事實，並不爭執（見原審卷第五
    頁），僅陳稱：係遭被上訴人強行占有等語。復參以被上訴人所提台北縣九十北
    府城開字第一三０六七六號函文「依該土地號周圍六十二年至六十四年間核發之
    建照和現場之通行情形（兩戶以上、有通行之必要且通行達二十年以上）判斷，
    該地號屬具有公共地役關係之既成巷道。該巷道土地於未徵收前，依行政法院四
    十四年度判字第一一號判決、四十五年度判字第八號判決，雖所有人仍有其所有
    權，但其所有權之行使應受限制，不得違反公眾通行之目的」、九十年一月十一
    日會勘紀錄：‧‧‧移除現場之鐵柱、鐵鍊，並在空地內先行劃設黃色網狀線，
    以維巷道交通‧‧‧。有台北縣政府九十北府城開字第一三０六七六號、九十北
    府交停字第四一四五一號函及其附件在卷可參。足認被上訴人所辯，系爭土地為
    既成巷道，供公眾使用等情，與真實相符。準此，揆諸前開說明，上訴人所有之
    土地實際已供公眾通行數十年之道路使用，應認為已有公用地役關係存在，其所
    有權之行使即應受限制，不得違反公眾通行之目的，所有權人對土地既已因公用
    地役關係之存在，無從自由使用收益，即不因被上訴人在該處停車受有任何使用
    收益之損失，因此於此公用目的範圍內，要無私法上不當得利之問題。又上訴人
    自認自九十年七月三日之後，被上訴人即未在系爭土地停放車輛（見九十一年一
    月十一日準備程序筆錄），亦即系爭土地現在並非由被上訴人占有中，雖上訴人
    陳稱：被上訴人在言詞辯論期日前幾天，將車停放於系爭土地，但上訴人復稱：
    被上訴人把車停到晚上就走等語。此偶然停放汽車之情形，上訴人未能舉證係繼
    續占用，亦即被上訴人並未排除他人之占有。故上訴人本於所有權，請求被上訴
    人返還無權占有之系爭土地，亦屬無據。
三、從而，上訴人起訴請求被上訴人返還系爭土地予上訴人及全體所有人，及自八十
    二年一月一日起至八十八年十二月三十一日止，每月三千元，合計二十五萬二千
    元之不當得利，即不應准許。原審為上訴人敗訴之判決，並無不合。上訴意旨指
    摘原判決不當，求予廢棄改判，為無理由，應予駁回。
四、本件事證已明，兩造其餘攻擊、防禦方法，自無庸一一審酌；又上訴人於言詞辯
    論後聲請再開辯論，惟其所附理由及證據，於本件之結果不生影響，無再開辯論
    之必要，附此敘明。
五、結論，本件上訴為無理由，依民事訴訟法第四百三十六條之一第三項、第四百四
    十九條第一項、第七十八條，判決如主文。
中　　　華　　　民　　　國　　九十一　　年　　　二　　　月　　二十七　　日
                                    臺灣板橋地方法院民事第三庭
~B審判長法官　黃麟倫
~B　　　法官　王復生
~B　　　法官　潘翠雪
右正本證明與原本無異。
本判決不得上訴。
中　　　華　　　民　　　國　　九十一　　年　　　二　　　月　　二十七　　日
~B法院書記官　王苑琦
